最高法院刑事判決　　　　　　　　　 110年度台上字第5736號
上　訴　人　賴世凱



選任辯護人　王淑琍律師
上列上訴人因違反毒品危害防制條例等罪案件，不服臺灣高等法
院中華民國110 年4月29日第二審判決（108年度上訴字第3970號
，起訴案號：臺灣基隆地方檢察署108 年度偵字第2264、3494號
），提起上訴，本院判決如下：
    主  文
原判決撤銷，發回臺灣高等法院。
    理  由
一、原判決認定上訴人賴世凱有其犯罪事實欄及附表記載之販賣
    第一、二級毒品之犯罪事實，因而撤銷第一審關於上訴人部
    分之科刑判決，改判論處上訴人販賣第一級毒品1 罪、共同
    販賣第一級毒品2罪、販賣第二級毒品2罪、共同販賣第二級
    毒品4 罪各罪刑，並定應執行刑及諭知相關沒收、追徵，固
    非無見。
二、惟查：
  ㈠刑事被告在訴訟上應享有充分之防禦權，為憲法第16條所保
    障人民訴訟權之範疇；此防禦權包含辯護倚賴權（即積極受
    辯護人協助之權利）在內，因此，刑事訴訟法第27條第1 項
    前段、第31條第1項第1款分別規定：被告得隨時選任辯護人
    ；最輕本刑為三年以上有期徒刑案件，於審判中未經選任辯
    護人者，審判長應指定公設辯護人或律師為被告辯護。而關
    於被告之辯護人人選，乃以彼此之信賴關係為基礎，自應以
    被告選任者為主，若被告未選任，始以審判長依法指定者輔
    之，以維護其訴訟權益。此由指定辯護人後，經選任律師為
    辯護人者，得將指定之辯護人撤銷，同法第31條第4 項定有
    明文即可知之，此即學說所謂「義務辯護的補充性」。再參
    酌歐洲人權公約第6條第3項關於刑事被告選任辯護人之權利
    之規定，乃被告之最低限度權利；又依公民與政治權利國際
    公約及經濟社會文化權利國際公約（下稱兩公約）施行法第
    2、3條規定，兩公約所揭示保障人權之規定，具有國內法律
    之效力；適用兩公約規定，應參照其立法意旨及兩公約人權
    事務委員會之解釋。而公民與政治權利國際公約（下稱公政
    公約）第14條第3項第2款規定，審判被控刑事罪時，被告一
    律有權平等享受，給予充分時間及便利，準備答辯並與其選
    任之辯護人聯絡之最低限度保障；及聯合國人權事務委員會
    關於公政公約，於西元2007年通過第32號一般性意見第2 點
    及第32點規定，本款是公平審判及適用「武器平等」原則的
    一個重要基本保障，是保障法治的一項程序手段等旨，則法
    院於進行訴訟程序時，自應維護被告選任辯護人之權利，而
    於程序上給予充分時間及便利，尊重被告欲自行選任辯護人
    或由法院指定辯護人之選擇權。準此，倘審判長於審判期日
    前，因被告未選任辯護人，而依法為被告指定辯護人，然被
    告於審理期日前或審理當日陳報將自行選任辯護人者，基於
    維護被告之訴訟權及其辯護倚賴權，自當給予相當時日以選
    任辯護人，除審理時被告又同意由指定辯護人為其辯護外，
    不能不予其選任辯護人之機會，即以指定辯護人逕行審理辯
    論，而與程序正義有間。惟當事人、代理人、辯護人及其他
    參與訴訟程序而為訴訟行為者，應依誠信原則，行使訴訟程
    序上之權利，不得濫用，亦不得無故拖延，刑事妥速審判法
    第3 條亦有明文。據此，若被告於選任辯護人之程序，有違
    反誠信原則，濫用權利而無故拖延訴訟程序之情形，參酌刑
    事訴訟法第31條第2項及德國刑事訴訟法第145條（按即辯護
    人無正當理由不到庭、或到庭不為辯護、或到庭後無故退席
    ，法院得指定辯護人）之法理，法院基於主持司法權正當運
    作之職責，並維護被告之訴訟權，使訴訟程序得以正常進行
    ，當得指定辯護人進行審理及辯論，自不待言。
  ㈡本件上訴人於原審選任李柏杉律師、趙元昊律師、洪鈴喻律
    師為辯護人，嗣先後合意解除委任，其中李柏杉律師部分，
    該律師及上訴人於民國109年7月18、20日分別陳報解除原因
    為雙方辯護策略不同。上訴人之妹即於同年7 月21日為上訴
    人選任劉鑫成律師為辯護人，原審於同年9月10日、12月3日
    行準備程序，上訴人於同年12月31日陳報無法與劉鑫成律師
    聯繫，以討論案情，原審於110年1月21日再行準備程序，嗣
    指定同年4月8日為審理期日，上訴人於同年3月9日自行提出
    聲請調查證據暨陳報狀，且於同年月25日提出聲請解除委任
    狀，陳報解除委任劉鑫成律師（該狀誤載為劉世鑫）並將重
    新委任其他律師，原審審判長於該狀首頁批示請通知公辯等
    旨。於同年4月8日審理期日，審判長告知關於被告之權益後
    ，上訴人即稱我請求法院再給我時間委任律師，但法院沒有
    同意等語，嗣即進行審理程序，由公設辯護人為被告辯護，
    而審理辯論終結等情，有各該委任狀、刑事陳報狀、聲請解
    除委任狀及筆錄在卷可參（見原審卷㈠第49頁、卷㈡第 299
    頁、第409頁、第442至444頁、第450頁，卷㈢第31、97、12
    0、251、257頁、第379至381頁、第408頁），如果無訛，且
    如上訴意旨所指摘，上訴人於庭前並無機會與指定辯護人討
    論案情屬實，則觀諸上開訴訟程序，原審固有指定辯護人為
    上訴人辯護，但該指定辯護人就上訴人而言，是否只是形式
    上維持合乎程序之辯論，而造成對有效辯護之阻礙？又上訴
    人雖先後選任及解除數名辯護人，然關於辯護人選任之總人
    數，法有明文，而其次數多寡則法無規定，若非故意拖延訴
    訟程序，似為法所不禁。而本件上訴人於選任辯護人之程序
    ，究有何違反誠信原則，濫用權利而無故拖延訴訟程序之情
    形？原判決俱未審認說明，即不予上訴人選任辯護人之機會
    ，自有調查職責未盡、理由不備及適用法則不當之違法。
三、以上為上訴意旨所指摘，而原判決違背法令之情形，涉及上
    訴人訴訟防禦權及程序正義之保障，更影響於事實之確定及
    量刑之辯論，且為維護上訴人之審級利益，本院無從據以為
    裁判，應認原判決有撤銷發回更審之原因。
據上論結，應依刑事訴訟法第397條、第401條，判決如主文。
中    華    民    國   110    年    11    月    25    日
                  刑事第三庭審判長法  官  徐  昌  錦  
                                  法  官  林  海  祥  
                                  法  官  江  翠  萍  
                                  法  官  侯  廷  昌  
                                  法  官  周  政  達  
本件正本證明與原本無異
                                  書記官
中    華    民    國   110    年    11    月    30    日